ACORDAO-COMPLETO-2419285

ACÓRDÃO 2410/2020 ATA 34/2020 - PLENÁRIO

VISTOS, relatados e discutidos estes autos de embargos de declaração opostos pelo sr. Ademir Galvão Andrade em desfavor do Acórdão 1404/2020-TCU-Plenário, 
ACORDAM os Ministros do Tribunal de Contas da União, reunidos em sessão do Plenário, ante as razões expostas pelo Relator, em:
9.1. conhecer dos embargos de declaração opostos pelo sr. Ademir Galvão Andrade para, no mérito, rejeitá-los;
9.2. dar ciência desta deliberação ao recorrente.

Embargos de declaração opostos contra decisão que não conheceu do recurso de revisão interposto pelo embargante em face de decisão que julgou irregulares as contas dos responsáveis, condenando-os ao pagamento de débito e multa, em razão de irregularidades atreladas à operação galileia da Polícia Federal.

Companhia Docas do Pará.

3. Responsáveis/Recorrentes:
3.1. Responsáveis: Ademir Galvão Andrade (XXX.051.805-XX); Jorge Luiz Silva Mesquita (XXX.754.442-XX); Nelson Pontes Simas (XXX.383.432-XX); Telenorte Telecomunicações Comércio e Informática Ltda. - Epp (04.206.975/0001-21)
3.2. Recorrente: Ademir Galvão Andrade (XXX.051.805-XX).

13.1. Ministros presentes: José Mucio Monteiro (Presidente), Walton Alencar Rodrigues, Benjamin Zymler (Relator), Aroldo Cedraz, Raimundo Carreiro, Ana Arraes, Bruno Dantas e Vital do Rêgo.
13.2. Ministros-Substitutos presentes: Augusto Sherman Cavalcanti, Marcos Bemquerer Costa, André Luís de Carvalho e Weder de Oliveira.

TRF-1

TELENORTE TELECOMUNICAÇÕES COMERCIO E INFORMÁTICA LTDA - EPP E OUTROS

NELSON PONTES SIMAS

BENJAMIN ZYMLER

Ministro Benjamin Zymler.

Trata-se de embargos de declaração opostos pelo sr. Ademir Galvão Andrade, ex-Diretor-Presidente da Companhia Docas do Pará (CDP) , em desfavor do Acórdão 1404/2020-TCU-Plenário, decisão por meio da qual este Colegiado não conheceu do recurso de revisão interposto pelo agora embargante, tendo em vista a ausência do preenchimento dos requisitos de admissibilidade previstos no art. 35 da Lei 8.443/1992. 
2.	Transcrevo a essência do recurso apresentado:
"III - DOS FATOS 
Trata-se os presentes autos do julgamento da Tomada de Contas Especial instaurada para apurar possíveis irregularidades no Contrato n° 20/2004, que culminou na rejeição das contas do Sr. Ademir Galvão Andrade. 
Diante disto, foi interposto Recurso de Revisão face ao surgimento de documento novo e superveniente, no qual é possível atestar a regularidade da contratação, serviços e valores pagos. 
Entretanto, embora cumpridos os requisitos para o sucedâneo recursal, acordaram os ministros do Tribunal de Contas da União pelo não conhecimento do recurso de revisão, por suposta ausência do preenchimento dos requisitos de admissibilidade previstos no art. 35 da Lei n° 8.443/1992.
Em seu voto, o Exmo. Ministro Relator alega que: 
'Para que o recurso de revisão seja conhecido é necessário que os novos documentos possuam, em tese, a possibilidade de alterar o juízo a respeito dos fatos que ensejaram as condenações, entendendo-se por documento novo aquele ainda não examinado no processo.'
Conforme se denota do texto colacionado acima, A DECISÃO PROFERIDA POSSUI GRAVE OMISSÃO, UMA VEZ QUE DE FORMA GENÉRICA AFIRMA NÃO HAVER ELEMENTOS NOVO NO RECUSO INTERPOSTO E, PORTANTO, NÃO ENFRENTA TODOS OS ARGUMENTOS DEDUZIDOS NO PROCESSO. 
Ressalta-se, não houve enfrentamento de documento novo essencial para o deslinde processual, qual seja, o TERMO DE ENTREGA E RECEBIMENTO DOS SERVIÇOS. 
Tal omissão impede a interpretação do Acórdão em questão, de modo que não restou alternativas a recorrente, senão opor Embargos de Declaração.
IV - DO DIREITO 
IV.1 - DA OMISSÃO 
O esclarecimento das omissões apontadas na decisão serve de instrumento para que se atenda a adequação do processo aos ditames do sistema jurídico nacional, bem como, a satisfação integral da prestação jurisdicional almejada.
Como vislumbrado, a principal função dos Embargos de Declaração é a garantia do princípio da devida fundamentação das decisões judiciais. 
As hipóteses de cabimento, já mencionadas, estão dispostas nos incisos dos arts. 1.022 do CPC. Vejamos: (transcrição do mencionado dispositivo legal) 
No caso em tela, esta Egrégia Corte de Contas proferiu decisão não fundamentada, deixando de fazer a correta subsunção do fato à norma, limitando-se a indicar de modo completamente genérico ausência de elementos novos trazidos à baila na ocasião do recurso. 
Cumpre destacar que o julgador deve sempre expor, de forma clara e coerente, as razões que lhe formaram o convencimento, analisando todos os argumentos trazidos pela parte e não apenas afirmar que o recurso não atende à sua finalidade. 
Veja-se que os autos versam sobre o cumprimento integral do contrato. O Tribunal de Contas da União julgou irregulares as contas prestadas por este embargante. Na decisão meritória, a fundamentação utilizada baseou-se somente nas constatações apostas no relatório da Controladoria Geral da União, órgão que realizou inspeção in loco, nos portos objeto do contrato em junho/2006, concluindo pela execução parcial do contrato e pela diferença quantitativa e qualitativa entre as câmeras contratadas e encontradas. 
Após prolatada a referida decisão, o embargante, finalmente obteve o documento TERMO DE ENTREGA E RECEBIMENTO DOS SERVIÇOS, atestado pelo Engenheiro fiscal dos serviços, Sr. Ruy C. B. Mello, datado de 28 de março de 2005. 
Portanto, trata-se de documento novo, uma vez que desconhecido e inacessível durante a fase de instrução da referida TCE, e sendo o seu conteúdo a exata comprovação de que o objeto do contrato n° 20/2004 foi realizado em sua totalidade, assim, capaz de alterar o juízo a respeito dos fatos que ensejaram as condenações. 
Ocorre que, embora preenchido os requisitos do Recurso de Revisão, o referido documento sequer foi analisado. 
Portanto, imperioso que tal omissão seja sanada e que os presentes embargos, nos moldes do artigo 287 do Regimento Interno desta Egrégia Corte de Contas, sejam recebidos em seus efeitos suspensivos e modificativos/infringentes a fim de que seja corrigida o Acórdão ora atacado.
V - DOS PEDIDOS 
ISTO POSTO, requer:
1- Sejam os presentes embargos recebidos através do juízo de retratação em seus efeitos suspensivos e modificativos/infringente, bem como, desde logo, seja corrigida/reformada monocraticamente o Acórdão ora atacado, com o intuito de sanar o vício de omissão apontado nestes aclaratório, e por consequência, julgar regulares as contas referentes ao Contrato 20/2004, de responsabilidade do ora embargante, Sr. Ademir Galvão Andrade;
2- Caso assim não entenda, que os Embargos Declaratórios sejam conhecidos e posteriormente submetidos ao Plenário para o regular julgamento de mérito, a fim de que seja sanado o vício apontado."
3.	O recorrente foi notificado da decisão em 2/7/2020. Os embargos foram opostos em 7/7/2020. 
	É o relatório.

Jean Carlos Dias (OAB/PA 6.801), Elísio Augusto Velloso Bastos (OAB/PA 6.803) e outros, representando Telenorte Telecomunicações Comércio e Informática Ltda. - EPP, Jorge Luiz Silva Mesquita e Nelson Pontes Simas; Cristiana Pinho Martins (OAB/PA 9.328), representando Ademir Galvão Andrade.

Procuradora-Geral Cristina Machado da Costa e Silva.

TOMADA DE CONTAS ESPECIAL DECORRENTE DE INSPEÇÃO NA COMPANHIA DOCAS DO PARÁ. AÇÃO DE CONTROLE DA CONTROLADORIA-GERAL DA UNIÃO. OPERAÇÃO GALILEIA DA POLÍCIA FEDERAL. CONTRATAÇÃO DE SERVIÇOS DE SEGURANÇA ELETRÔNICA EM PORTOS. EXECUÇÃO PARCIAL DO OBJETO CONTRATADO. IRREGULARIDADE DAS CONTAS. PREJUÍZO AO ERÁRIO. SOLIDARIEDADE. MULTA. EMBARGOS DE DECLARAÇÃO. INEXISTÊNCIA DE CONTRADIÇÕES, OMISSÕES E OBSCURIDADES. TENTATIVA DE REDISCUSSÃO DE MÉRITO. REJEIÇÃO. RECURSO DE REVISÃO. NÃO CONHECIMENTO. EMBARGOS DE DECLARAÇÃO. AUSÊNCIA DE OMISSÃO, CONTRADIÇÃO, OBSCURIDADE OU ERRO MATERIAL. REJEIÇÃO.

TOMADA DE CONTAS ESPECIAL (TCE)

Secretaria de Recursos (SERUR); Secretaria de Controle Externo de Tomada de Contas Especial (SecexTCE).

Preliminarmente, conheço do recurso em apreço, eis que foram preenchidos os requisitos necessários à espécie. 
2.	Trata-se de embargos de declaração opostos pelo sr. Ademir Galvão Andrade, ex-Diretor-Presidente da Companhia Docas do Pará (CDP) , em desfavor do Acórdão 1404/2020-TCU-Plenário, decisão por meio da qual este Colegiado não conheceu do recurso de revisão interposto pelo agora embargante, tendo em vista o não preenchimento dos requisitos de admissibilidade. A Corte considerou que os documentos apresentados (termo de entrega e recebimento dos serviços e decisão do TRF-1 que o absolveu da prática do ato de improbidade) não podem ser considerados novos elementos com eficácia sobre a prova produzida, seja porque já havia sido examinado no recurso de reconsideração, não podendo, assim, ser considerado documento novo (caso do termo de recebimento) , seja porque a decisão do Poder Judiciário não vincula a avaliação desta Corte.
3.	Manteve-se, assim, o Acórdão 1623/2017-TCU-Segunda Câmara, que julgou irregulares as contas dos sr. Ademir Galvão Andrade; do sr. Nelson Pontes Simas, ex-Diretor de Gestão Portuária; da empresa contratada Telenorte - Telecomunicações Comércio e Informática Ltda. -; e do sr. Jorge Luiz Silva Mesquita, sócio-administrador da Telenorte, condenou-os solidariamente em débito (valor histórico de R$ 175.834,50) e aplicou-lhes multas individuais de R$ 60.000,00 com fundamento no art. 57 da Lei 8.443/1992.
4.	Essa condenação ocorreu no bojo da tomada de contas especial instaurada para apuração da inexecução parcial do Contrato 20/2004, firmado entre a CDP e a Telecomunicações, Comércio e Informática Ltda. (Telenorte) , cujo objeto era a prestação de serviços de segurança eletrônica nos Portos de Belém, Vila do Conde, Santarém e nos Terminais de Miramar e Outeiro.
5.	O débito foi apurado a partir da inspeção realizada pela Controladoria-Geral da União (CGU) que, ao visitar os locais mencionados no parágrafo anterior, constatou a inexecução parcial do contrato, caracterizada pela ausência de instalação dos sensores ativos para barreira perimetral nos terminais inspecionados e pela instalação parcial das câmeras móveis, resultando execução inferior ao atestado e pago pela companhia. 
6.	A fiscalização da CGU foi contemporânea à Operação Galileia da Polícia Federal, que investigou diversos crimes supostamente cometidos por gestores da CDP (corrupção passiva, associação criminosa, fraude ao caráter competitivo da licitação, aos procedimentos previstos na Lei 8.666/1993 e à execução contratual, dispensa de licitação fora das hipóteses previstas em lei, dentre outros) . O embargante, juntamente com outras quinze pessoas, foi preso na referida operação policial.
7.	Interceptações telefônicas, devidamente compartilhadas pela Justiça Federal, comprovaram que a cúpula da CDP, em especial o embargante, tinha ciência da inexecução do contrato e dos pagamentos indevidos. 
8.	Em sede de embargos de declaração, o jurisdicionado argumenta uma única omissão na decisão recorrida, qual seja, a falta de análise do termo de recebimento dos serviços, documento novo que, no seu entender, seria essencial às suas pretensões. 
9.	Inexiste a alegada omissão, razão pela qual proporei a rejeição dos embargos. Isso porque, para fins de admissibilidade de recurso de revisão, considera-se documento novo todo aquele ainda não examinado no processo. Cito, nesse sentido, o Acórdão 130/2017-TCU-Plenário. Como já mencionado, o termo de recebimento dos serviços já havia sido apresentado e examinado no recurso de reconsideração. 
10.	Esta informação constou expressamente na decisão recorrida. Vejamos:
"9.	O recurso não deve, de fato, ser conhecido. Na linha da jurisprudência desta Corte, a exemplo do Acórdão 3146/2011-TCU-Plenário, para que o recurso de revisão seja conhecido é necessário que os novos documentos apresentados possuam, em tese, a possibilidade de alterar o juízo a respeito dos fatos que ensejaram as condenações, entendendo-se por documento novo aquele ainda não examinado no processo. O termo de entrega e recebimento dos serviços foi devidamente examinado no recurso de reconsideração, sendo, portanto, inapto para o conhecimento deste recurso excepcional." 
 11.	Ainda que fosse possível superar a fase da admissibilidade, na decisão recorrida consignei que o referido documento não afastaria o dano ao erário apurado. Transcrevo trecho do voto por mim elaborado na ocasião:
"13.	Ainda que fosse possível superar o exame de admissibilidade, no mérito melhor sorte não assistiria ao recorrente.
14.	 O termo de entrega dos serviços, ato que corresponde ao recebimento provisório, deve ser analisado em conjunto com as demais evidências constantes dos autos, sobretudo com a inspeção in loco realizada pela CGU e com os diálogos interceptados na operação policial, que comprovam a ciência inequívoca, por parte do recorrente, de que os serviços não haviam sido executados em sua integralidade. A presunção de veracidade das informações veiculadas no termo de recebimento não é absoluta, nem pode ser oposta aos órgãos de controle.
15.	A realização da fiscalização, pela CGU, pouco mais de um ano depois da suposta entrega dos serviços não torna, por si só, inválida a prova produzida. Isso porque o responsável não conseguiu demonstrar onde estariam, no momento da fiscalização do órgão de controle interno, as 48 câmeras e os 280 sensores ativos para barreira perimetral não localizados. As câmeras que comprovadamente haviam sido encaminhadas para assistência técnica não foram incluídas no débito, a exemplo dos seis equipamentos móveis não localizados no terminal de Outeiro, mas que, em relação a eles, havia recibo da Guarda Portuária atestando a retirada para conserto (TC Processo 041.011/2012-4, apenso; peça 3, p. 85) .
16.	Quanto aos demais, o recorrente alegou que os comprovantes estariam na posse da Polícia Federal. A justificativa não pode ser aceita, pois a restituição desses documentos poderia ter sido solicitada e, mesmo que houvesse a negativa por parte da autoridade policial, é razoável supor a existência de registros na Companhia de Docas do Pará, na Guarda Portuária e na própria empresa que prestou assistência técnica aos equipamentos, documentos estes que poderiam ter sido apresentados pelo recorrente. 
17.	De fato, o primeiro termo aditivo modificou a relação de equipamentos. No entanto, essa alteração foi considerada na planilha elaborada pela CGU. Após constatar um quantitativo em excesso de quinze câmeras móveis, do tipo Dome, que não estavam previstas no contrato original, esse número de equipamentos foi abatido do débito, como pode ser visto na seguinte memória de cálculo:
	Equipamento
	Quantidade
	Preço Contratado (R$) 
	Prejuízo (R$) 

	Câmeras Móveis
	48
	2.029,30
	97.406,40

	Sensor ativo para barreira perimetral
	280
	420,00
	117.600,00

	Subtotal (itens não localizados) 
	215.006,40

	Câmeras móveis DOME acrescidas 
	15
	2.611,46
	 (39.171,90) 

	Prejuízo apurado 
			175.834,50

18.	Dito isso, afirmo que, em regra, o TCU não pune o gestor máximo por problemas na liquidação das despesas, sobretudo quando a identificação de problemas demanda uma completa revisão de todo o processo de pagamento, bem como uma visita criteriosa ao local da prestação dos serviços. No entanto, em casos excepcionais, como o do presente processo, é possível a responsabilização do dirigente. Explico. 
19.	Nestes autos, o recorrente participou ativamente de toda a execução contratual, tendo assinado o contrato e os aditivos firmados, bem como autorizado pagamentos. Mais, as interceptações telefônicas comprovam que a cúpula da CDP tinha ciência da inexecução do contrato.  (...) "
 12.	Ante o exposto, voto por que seja adotada a deliberação que ora submeto a este Colegiado. 
TCU, Sala das Sessões Ministro Luciano Brandão Alves de Souza, em 9 de setembro de 2020.
BENJAMIN ZYMLER 
Relator